最高法院民事判決　　　　　　　　　　　　　　　八十七年度台上字第二三○八號
　　上　訴　人　林 宏 一
　　被 上訴 人　林 豐 民
　　　　　　　　林 豐 義
　　　　　　　　莊林豐娥
　　　　　　　　林 益 梅
　　　　　　　　林 月 英
　　　　　　　　戴林豐美
　　共　　　同
　　訴訟代理人　蘇 吉 雄律師
　　　　　　　　陳 雅 娟律師
右當事人間請求塗銷登記事件，上訴人對於中華民國八十六年五月十二日台灣高等法
院高雄分院第二審更審判決（八十五年度上更(一)字第三五號），提起上訴，本院判決
如左：
    主  文
原判決廢棄，發回台灣高等法院高雄分院。
    理  由
本件上訴人主張：被上訴人之先父林尾吉於生前之民國七十六年間，以伊先父林湯所
有如第一審判決附表二（以下稱附表二）所示坐落屏東縣車城鄉○○段十號等八筆土
地之應有部分各五分之一（以下稱系爭土地應有部分）將被政府徵收，需辦理手續為
由，騙使伊在繼承登記文件及土地買賣所有權移轉契約書（以下稱買賣契約書）蓋用
印鑑章，並詐騙伊之其他兄弟姊妹及侄兒之印鑑章及印鑑證明，偽造繼承權拋棄書，
而將上開土地應有部分擅自辦理繼承登記為伊名義，旋辦理移轉登記予林尾吉，再由
被上訴人辦理繼承登記，茲以訴狀之送達撤銷該意思表示等情，依侵權行為回復原狀
之法律關係，先位聲明求為命被上訴人就第一審判決附表一所示林尾吉之遺產中各應
有部分三十分之一（以下稱繼承之應有部分）所為之繼承登記及就系爭土地應有部分
所為之移轉登記塗銷，將系爭土地應有部分回復登記予伊；依不當得利之法律關係，
備位聲明求為命被上訴人將上開繼承之應有部分移轉登記予伊，回復由伊取得系爭土
地應有部分之判決。
被上訴人則以：伊之被繼承人林尾吉於五十七年間向上訴人之被繼承人林湯買受系爭
土地應有部分，至七十六年間經林湯之全體繼承人同意並配合辦理繼承及移轉登記，
並無不法。且依上訴人之主張，應由林湯之全體繼承人起訴請求為當，今僅以上訴人
一人起訴請求，當事人適格自有欠缺。又自七十六年間迄本件八十二年十一月間起訴
，已逾一年之除斥期間，上訴人不得撤銷該錯誤之意思表示等語，資為抗辯。
原審將第一審所為上訴人勝訴之判決廢棄，改判駁回其訴，無非以：上訴人主張系爭
土地應有部分原登記為其父林湯所有，林湯於六十八年十月二十日死亡，嗣於七十六
年一月十四日以繼承為原因辦理登記為上訴人名義，隨即於同年三月二十三日以買賣
為原因移轉登記與被上訴人之被繼承人林尾吉所有，使林尾吉所有權應有部分連同原
自有之五分之二共取得五分之三，林尾吉嗣於八十二年六月二十日死亡，旋於同年十
二月二十日以繼承為原因辦理登記為被上訴人名義，各取得所有權應有部分三十分之
三，其中屬系爭土地應有部分為各三十分之一等事實，有土地登記謄本、戶籍謄本可
證，且為兩造所不爭執，自可信為真實。林尾吉要求上訴人協同辦理系爭土地所有權
移轉登記相關手續時，證人蕭林玉女、林陳彩蓮、林阿省、葉柏娥、葉銘仁均非親聞
其事之在場證人，又與上訴人有至親關係，其證言顯有偏頗之虞。證人曾靜儀之證言
，有違經驗法則；證人葉陳繡滿並未證述在空白文件蓋章，均不能資為上訴人有利之
證明。次查上訴人主張林尾吉係於七十三年九月間告以系爭土地政府要徵收，而向其
索取印鑑證明辦理云云，惟此期間亦為上訴人辦理同段一一七號土地繼承之時期，上
訴人豈有不自行併同辦理，而委請林尾吉代辦之理。尤有甚者，上訴人自承於七十六
年二月間林尾吉又前來要求其在備妥之有關文件上用印，則其所稱林尾吉代辦徵收事
宜長達二年有餘，其就辦理始末竟未加聞問。況至八十二年間，未曾向林尾吉及其繼
承人即被上訴人追究代辦徵收土地所領取之補償費之下落，實與常情有違。又查上訴
人係三十年六月十二日出生，台灣藝專畢業，住居高雄市二十餘年，任職苓雅國中教
員十餘年，系爭土地過戶時，其年齡四十六歲。而林尾吉係國民學校高等科畢業，六
年二月七日出生，世居屏東縣恆春，任職公路局司機二十餘年，系爭土地過戶時已高
齡七十歲，則以二人之年齡、學歷、工作經驗、住居都市或鄉村四者相比較，上訴人
之精練遠逾林尾吉，林尾吉不可能在長期間內三番兩次欺騙上訴人得逞。上訴人主張
林尾吉以政府徵收土地為由，騙取印鑑證明及其他相關文件，偽造文書，為虛偽之繼
承及移轉登記云云，尚與常理不合。復查承辦本件過戶登記之代書即證人尤勝雄到庭
證稱：各該聲請登記之書類，是伊填好之後，在要蓋章的地方用鉛筆圈好，交由林尾
吉拿去給各該當事人蓋章的，以鉛筆劃圈圈，旨在提醒在正確位置用印等語，則上訴
人以有關聲請書等文件上用印處均有鉛筆劃圈圈後再蓋章之痕跡，在主張林尾吉係持
空白規格紙張，騙取各該當事人蓋章後再以偽造文書之方式聲請辦理登記云云，即無
可取。末查林尾吉於六十七年十二月十四日公職退休後，業已取得自耕農之身分，有
上開戶籍謄本在卷可稽，而上訴人於七十六年二月二十二日與林尾吉訂立所有權移轉
登記契約書，辦理系爭土地應有部分之移轉登記，應認已另訂契約，而發生移轉之效
力。上訴人辯稱林尾吉於五十七年間之系爭土地應有部分之買賣，因違反無自耕能力
不得買賣農地之強制規定而無效云云，並無可採。綜上所述，並無證據足資證明系爭
土地應有部分之繼承登記與移轉登記為林尾吉施用詐術、偽造文書所為，上訴人以起
訴狀繕本之送達撤銷該被詐欺之意思表示，基於侵權行為之法律關係，先位聲明請求
被上訴人塗銷林尾吉所遺系爭土地應有部分繼承登記及移轉登記，及基於不當得利之
法律關係備位聲明請求被上訴人將繼承林尾吉所遺之系爭土地應有部分移轉登記與上
訴人，均不應准許等詞，為其判斷之基礎。
惟查系爭土地應有部分原為上訴人之父林湯所有，林湯於六十八年十月二十日死亡，
系爭土地之應有部分於七十六年一月十四日以繼承為原因，登記為上訴人名義所有，
隨即於同年三月二十三日以買賣為原因移轉登記與被上訴人之被繼承人林尾吉，嗣林
尾吉於八十二年六月二十日死亡，由被上訴人繼承而登記取得等情，為原審所認定之
事實。而附表二編號１、３、４、５、６、８號所示六筆系爭土地之地目為「旱」，
有土地登記簿謄本可證（見一審卷一○至六三頁），除因實施都市計畫編定為非農業
區外，自屬農地。被上訴人自認林尾吉於五十七年間向林湯買受系爭土地應有部分云
云，而原審認林尾吉係於六十七年十二月十四日自公職退休，取得自耕能力云云，則
林尾吉於五十七年間向林湯買受系爭土地應有部分之際，似無自耕能力。果爾，則此
買賣行為即係以不能之給付為標的，除有民法第二百四十六條第一項但書及第二項之
情形外，依同條第一項前段規定應屬無效，被上訴人之被繼承人林尾吉能否自林湯之
繼承人即上訴人以買賣為原因移轉登記取得系爭土地之應有部分，即非無疑。原審雖
謂上訴人於七十六年二月二十二日與林尾吉訂立所有權移轉登記契約書，辦理系爭土
地應有部分之移轉登記，應認已另訂有契約云云。然上訴人與林尾吉此所另訂之契約
究係債權契約﹖抑係移轉所有權之物權契約﹖若係移轉所有權之物權契約，而別無債
權契約，則林尾吉登記取得系爭土地應有部分是否因無債權契約為基礎而有不當得利
之情形﹖若係債權契約，究係買賣契約﹖抑係其他何種契約﹖又上訴人與林尾吉另訂
有此一債權契約所憑之證據為何﹖原審悉未調查，予以澄清，徒憑前揭理由，而為上
訴人備位請求敗訴之判決，自有可議。次查上訴人主張：移轉登記聲請書上義務人欄
及委託書上之上訴人之住址，原載「高雄市○○區○○里○○路八一巷二三號」，再
改為「高雄市○○區○○里○○○路一四二巷三四號」，但未蓋上訴人印章，僅蓋代
書章，足以證明上訴人蓋章時為空白紙，事後由代書代寫，寫錯地址，再為更改。又
移轉登記卷所附上訴人之印鑑證明發給日期為七十三年九月十九日，而聲請登記日期
為七十六年三月一日，相隔三年，上訴人如欲出售土地，應於訂約時請領印鑑證明交
付，可見林尾吉以空白格紙辦理徵收土地手續為由，騙上訴人蓋章後，偽造買賣移轉
登記甚明等情（見一審卷一○六頁）。核係重要之攻擊方法，原審對此恝置不論，遽
為上訴人先位請求敗訴之判決，尚難謂無判決不備理由之違法。上訴論旨指摘原判決
不當，聲明廢棄，非無理由。
據上論結，本件上訴為有理由，依民事訴訟法第四百七十七條第一項、第四百七十八
條第一項，判決如主文。
中      華      民      國    八十七    年      九      月     三十     日
                              最高法院民事第六庭
                                  審判長法官  蕭  亨  國
                                        法官  吳  正  一
                                        法官  楊  隆  順
                                        法官  陳  淑  敏
                                        法官  黃  義  豐
      右正本證明與原本無異
                                              書  記  官
中      華      民      國    八十七    年      十      月    二十一    日
